臺灣臺南地方法院交通事件裁定　　　　 96年度交聲字第244號
原處分機關　交通部公路總局臺中區監理所
異議人即受
處分人　　　甲○○
　　　　　　　　　　　之10.
上列受處分人因違反道路交通管理處罰條例案件，對於交通部公
路總局臺中區監理所，民國96年2月26日所為之裁決處分（處分
案號：中監違字第裁60-LAA005762號），聲明異議，本院裁定如
下：
    主  文
原處分撤銷
甲○○不罰
    理  由
一、原處分意旨略以：異議人駕駛車號RA-0810號自小客車，於
    民國93年11月24日07時55分許，在嘉義市○區○○路埤麻里
    路段處時，因「汽車駕駛人，不在未劃分標線道路之中央右
    側部分駕車」違規，經嘉義市警察局交通隊警員（下稱舉發
    機關)逕行舉發，嗣原處分機關即交通部公路總局臺中區監
    理所，於96年2月26日依裁處時道路交通管理處罰條例（下
    稱處罰條例）第39條第1項之規定，裁處異議人罰鍰新台幣
    （下同）1200元等語。
二、本件異議意旨略以：異議人以其未收到違規通知單，在不知
    情的情況下，違規通知單經公示送達，致遭原處分機關以罰
    鍰不繳納或逾期不繳納而裁處最高額罰鍰，為此請求撤銷原
    處分等語。
三、按行政罰法第5條規定「行為後法律或自治條例有變更者，
    適用行政機關最初裁處時之法律或自治條例，但裁處前之法
    律或自治條例有利於受處罰者，適用最有利於受處罰者之規
    定」 (本法業經總統於94年2月5日，以華總一義字第094000
    16841號令公佈)，顯見行政罰法係採「從新從輕」原則。亦
    即違反行政法之義務之行為後，如法律或自治條例有變更，
    則行政裁處之法律適用，原則上從新法即裁處時之法律，例
    外始從對被告較有利之舊法即行為時法。本件違規行為後，
    處罰條例於94年12月28日修正公佈，並於95年7月1日起施行
    。就有關汽車駕駛人，不在未劃分標線道路之中央右側部分
    駕車，修正前處罰條例第39條與修正後處罰條例第39條皆係
    規定：汽車駕駛人，不在未劃分標線道路之中央右側部分駕
    車者，處新臺幣600元以上1200元以下罰鍰。比較修正前後
    之規定，並無有利或不利受處分人之情形，依上述從新從輕
    原則，自應適用修正後處罰條例之規定裁處。次就有關汽車
    駕駛人不依裁決繳納罰鍰之行為，修正前處罰條例第65條第
    1項第3款係規定：汽車駕駛人違反處罰條例，經主管機關裁
    決後逾15日未向管轄地方法院聲明異議，而不依裁決繳納罰
    鍰者，按其罰鍰數額，易處吊扣汽車牌照或駕駛執照1個月
    至3個月；不依期限繳送汽車牌照或駕駛執照者，吊銷其汽
    車牌照或駕駛執照。修正後處罰條例第65條第1項第3款係規
    定：汽車駕駛人違反本條例，經主管機關裁決後逾20日未向
    管轄地方法院聲明異議，而不依裁決繳納罰鍰者，依法移送
    強制執行。因此汽車駕駛人不依裁決繳納罰鍰之情形，比較
    修正前該條例第65條第1項第3款及修正後第65條第1項第3款
    之規定，新修正處罰條例業以刪除易處吊扣駕駛執照之規定
    ，亦即汽車駕駛人不依裁決繳納罰鍰，應依法移送強制執行
    。依上述從新從輕原則，自應適用修正後處罰條例之規定裁
    處(易處吊扣駕照係屬加重之處分)。準此，揆諸前揭規定與
    說明，本件應適用裁處時即修正後之法律處罰。又有關汽車
    駕駛人之違規行為，當場不能或不宜攔截製單舉發者，得對
    汽車所有人逕行舉發，修正前、後規定如下：
  (一)修正前處罰條例第7條之2第1項規定6款逕行舉發之情形：
    闖紅燈或平交道。
    搶越行人穿越道。
    違規停車而駕駛人不在場。
    不服指揮稽查而逃逸，或聞消防車、救護車、警備車、工
      程救險車之警號不立即避讓，經各級學校交通服務隊現場
      導護人員簽證檢舉。
    違規停車或搶越行人穿越道
    其他違規行為經以科學儀器取得證據資料者。
  (二)1.修正後同條項則規定：
      闖紅燈或平交道。
      搶越行人穿越道
      在道路收費停車處所停車，不依規定繳費。
      不服指揮稽查而逃逸，或聞消防車、救護車、警備車、
        工程救險車之警號不立即避讓。
      違規停車或搶越行人穿越道，經各級學校交通服務隊現
        場導護人員簽證檢舉。
      行經設有收費站、地磅之道路，不依規定停車繳費或過
        磅。
      經以科學儀器取得證據資料證明其行為違規。
    2.增訂第2項：前項第7款之科學儀器應採固定式，並定期於
      網站公佈其設置地點。但汽車駕駛人之行為屬下列情形之
      一者，不在此限：
      蛇行、危險方式駕車或二輛以上之汽車競駛或
        競技。
      行駛路肩。
      違規超車。
      違規停車而駕駛人不在場。
      未依規定行駛車道。
      未依規定變換車道。
      未保持安全距離。
      變換車道線或槽化線。
      行車速度超過規定之最高速限或低於規定之最低速限
      汽車駕駛人或乘客未依規定繫安全帶。
      汽車駕駛人或附載座人未依規定戴安全帽
    3.增訂第3項：對於前項第9款之違規行為，採用固定或非固
      定式科學儀器取得證據資料證明者，於一般道路須至少於
      100公尺，於高速公路、快速公路須至少於300公尺前，明
      顯標示之。
  (三)處罰條例第7條之2之修正規定，係針對舉發機關舉發方式及
    其所需遵行程序所作之修正，亦即該等規範係判斷舉發機關
    舉發行為是否合法之基準，受規範拘束者乃係舉發機關而非
    一般人民，故並無有利或不利受處分人之情形，亦即並無上
    述從新從輕原則之適用。惟行政機關為行政行為時，應遵守
    依法行政原則，行政程序法第1條定有明文。舉發機關舉發
    交通違規之舉發行為，屬於行政行為，自應受該原則所拘束
    。故認定舉發機關舉發行為合法與否，應以舉發行為時之法
    律狀態為準。本件違規行為時為93年11月24日，故應適用修
    正前處罰條例第7條之2的規定，來判斷舉發行為合法與否，
    附此敘明。
四、按汽車駕駛人，不在未劃分標線道路之中央右側部分駕車者
    處600元以上1200元以下罰鍰，裁處時處罰條例第39條定有
    明文。
五、本院審酌：
  (一)異議人於上揭時、地，駕駛車號RA-0810號自小客車，不在
    未劃分標線道路之中央右側駕車，並遭舉發機關製單逕行舉
    發，嗣原處分機關以異議人違規事實明確，乃依處罰條例第
    39條之規定，裁處異議人1200元之事實，有：
    原處分機關中監違字第裁60-LAA005762號裁決書影本。
    舉發機關嘉市警交字第LAA005762號舉發違反道路交通管
      理事件通知單影本。
    等件為證，且為異議人所不否認，此部分事實當可認定。
  (二)次按行為人有處罰條例之情形者，應填製舉發違反道路交通
    管理事件通知單，並於被通知人欄予以勾記，受處分人非該
    當場被查獲之駕駛人或行為人，舉發機關應另行送達通知聯
    ；處理違反道路交通管理事件，有關文書送達之程序，依行
    政程序法送達之規定，違反道路交通管理事件統一裁罰標準
    及處理細則（下稱處理細則）第11條第1項第2款、第5條分
    別定有明文。故依上開規定，倘若受處分人非當場被查獲之
    行為人或駕駛人時，舉發通知單自應另行送達受處分人。
  (三)再按：送達，於應受送達人之住居所、事務所或營業所為之
    ，處理細則第5條、行政程序法第72條第1項前段、第73條第
    1項分別定有明文。再前開所稱「住居所」係民法上概念（
    即民法第20條至第24條所規定），指當事人依一定事實，足
    認以久住之意思，住於一定之地域者，即為設定其住所於該
    地；所謂「一定事實」，包括戶籍登記、居住情形等，尤以
    戶籍登記資料為主要依據，但不以登記為要件。而戶籍法所
    為之戶籍住址之登記（戶籍法第1條參照），採形式主義，
    未登記不發生戶籍法上效力。戶籍登記之住址（即戶籍所地
    址），則為戶籍管轄區內之處所，主要發生選舉、兵役、教
    育等公法上效力，與住居所為民法上法律行為的準據，發生
    各種民事上的效力，二者規範意旨不同。實務上戶籍法上的
    住址與民法上的住居所，絕大多數情形雖為同一處所，但並
    非當然同一，然不論法院或行政機關在調查「住所」時，通
    常均以戶籍登記的住址為認定標準。又當事人變更其送達之
    處所而不向行政機關陳明，致有應為送達之處所不明者，行
    政機關得依職權命為公示送達，行政程序法第78條第3項亦
    規定甚詳。經查：本件登記為異議人所有之上揭自用小客車
    ，於上開時、地，經舉發機關掣單舉發後向異議人位於臺中
    市○區○○○路901巷13號13樓之1的車籍地送達 (見本院卷
    第6頁、第7頁)，因無人受領函件無法送達，故經舉發機關
    以公示送達之方式為送達，並於94年3月8日公告，此有嘉義
    市警察局95年3月8日嘉市警交字第0940001707號函及所附公
    示送達清冊各1紙附卷可稽 (見本院卷第7頁正反面、第8頁)
    。而異議人所有上揭小客車違規之時間在93年11月24日，舉
    發機關公告之時間在94年3月8日，此段期間異議人之住所地
    在嘉義市○區○○里○○○路621巷91弄8號，而非在上揭車
    籍地址，此有本院依職權調閱之異議人遷徙紀錄資料附卷可
    稽。而調查異議人之戶籍資料對舉發機關而言乃輕而易舉之
    事，實難認為異議人未變更其車籍地址對舉發機關而言有造
    成應送達處所不明而應公示送達之情形。是此，上開舉發通
    知單即未經合法送達予異議人之事實亦足堪認定。
  (四)再者，處罰條例所定罰鍰之處罰事件已依限期到案，除有繼
    續調查必要外，行為人對舉發事實承認無訛者，得不經裁決
    逕依基準表期限內自動繳納之規定收繳罰鍰結案。處理細則
    第41條定有明文。故違反道路交通管理事件之裁罰基準，係
    以當事人收受違規舉發通知單後，「有無逾越到案日期繳納
    罰款或到案與否」，為決定裁決罰鍰數額準據之一，故行為
    人有無於到案日期前繳交罰鍰或到案與否，對於行為人究應
    處以較低額或較高額之罰鍰，本具有相當之決定性。故為保
    障違反道路交通管理事件行為人繳交低額罰鍰之權利，舉發
    機關自應於舉發違反道路交通管理事件通知單上詳為記載「
    應到案日期」及「應到案處所」，且違反道路交通管理事件
    通知單亦須經合法送達，俾行為人得遵期到案繳交最低額罰
    款而結案。然如前述，本件舉發通知單既未經合法送達，則
    受處分人即異議人甲○○顯然無從根據該舉發通知單上之「
    應到案日期」及「應到案處所」等內容，遵期到案繳交最低
    額罰款，故原處分機關即交通部公路總局臺中區監理所就此
    疏漏並未加以審查並要求舉發單位補正而另行合法通知異議
    人，即逕以異議人違規事實明確，而對異議人處以較高額之
    罰鍰1200元，經核於法尚非適當，故異議人執此而指摘原裁
    決處分不當，即屬有理。
  (五)又本件舉發機關之逕行舉發方式及舉發程序合法與否，須依
    修正前處罰條例第7條之2第1項之規定作為判斷基準，已如
    前述。而本件異議人車輛有「不在未劃分標線道路之中央右
    側駕車」，係違反處罰條例第39條之規定。而舉發機關亦已
    此違規事實為舉發，此有上揭舉發通知單上之記載可證。而
    不依道路交通標線指示行駛之違規行為顯然不符修正前處罰
    條例第7條之2第1項第1至5款所規定得以逕行舉發之事由。
    又依修正前處罰條例第7條之2第1項第6款「經以科學儀器取
    得證據資料」之規定，係指據以舉發之證據資料，須以科覺
    儀器為之而取得者，方足當之。經查：本件舉發員警並未提
    出任何以科學儀器取得之證據資料以證明異議人有違規行為
    ，故與上揭修正前處罰條例第7條之2第1項第6款規定之「其
    他違規行為經以科學儀器取得證據資料」之要件亦不相符合
    。綜上所述，本件異議人不在未劃分標線道路之中央右側部
    分駕車之違規行為，既與前開法條第1款至第6款之要件不符
    ，即不足以證明異議人確有上述之違規行為，故舉發機關之
    舉發並非合法。
六、綜上所述，本件異議人之異議，為有理由，且舉發機關之舉
    發亦不合法。原處分機關據之予以裁罰，於法亦有未合。故
    應由本院裁定將原處分撤銷，並另為異議人不罰之諭知，以
    資適法。
七、據上論斷，應依道路交通案件處理辦法第20條前段，裁定如
    主文。
中　　華　　民　　國　　96　　年　　10　　月　　30　　日
　　　　　　　　　　　　交通法庭法　官　蔡直青
以上正本證明與原本無異。
如不服本裁定，應於收受送達後5日內向本院提出抗告狀。（應
附繕本）
                                書記官  劉鴻瑛
中　　華　　民　　國　　96　　年　　11　　月　　2 　　日
